【裁判字號】    97,上易,676
【裁判日期】    970611
【裁判案由】    詐欺
【裁判全文】
臺灣高等法院臺中分院刑事判決         97年度上易字第676號
上  訴  人
即  被  告  丙○○
                    （另案於臺灣臺中監獄執行中）
選任辯護人  陳沆河律師
上列上訴人因詐欺案件，不服臺灣彰化地方法院96年度易字第15
55號中華民國97年2月15日第一審判決（起訴案號：臺灣彰化地
方法院檢察署96年度偵字第1743號、第4154號、第5358號），提
起上訴，本院判決如下：
    主  文
原判決關於丙○○詐騙乙○○及定應執行刑部分均撤銷。
上開撤銷部分，丙○○無罪。
    理  由
一、公訴意旨略以：被告意圖為自己不法之所有，於民國（下同
    ）95年7月3日上午8時許，冒充蔡麗文檢察官，撥打電話給
    乙○○，謊稱乙○○之玉山銀行帳戶遭人利用做為洗錢之帳
    戶，必須配合辦案等語，使乙○○陷於錯誤，而於95年7 月
    3日，匯款新臺幣（下同）100萬元進入李善豪之臺北縣樹林
    迴龍郵局00000000000000帳號之帳戶，又於95年7月4日，匯
    款130萬元進入張紹麒之華南銀行新竹分行000000000000 帳
    號之帳戶，丙○○隨即提領一空。因認被告涉有刑法第339
    條第1項之詐欺取財罪云云。
二、本件公訴人認被告涉有前開犯行係以：(1)被害人乙○○於95
    年7月6日在警訊中之證述；(2)被害人乙○○之匯款資料等為
    其主要論據。訊據上訴人即被告丙○○（下稱被告）堅詞否
    認有前開犯行，辯稱：伊未曾以冒用檢察官名義之方式，向
    被害人詐騙款項，且伊於原審審判期日之前均否認有此部分
    之犯行，因原審審判期日時伊已承認前開犯罪事實以外之犯
    行，並在辯護人之勸諭及同意原審以簡式審判程序處理本案
    之情形下，方為不實之自白，實際上伊並未詐騙被害人乙○○等語。
三、證據能力方面：
    按被告以外之人於審判外之陳述，雖不符刑事訴訟法第159
    條之1至第159條之4之規定，然經當事人於審判程序同意作
    為證據，法院審酌該言詞陳述作成時之情況，認為適當者，
    亦得為證據；當事人、代理人或辯護人於法院調查證據時，
    知有刑事訴訟法第159條第1項不得為證據之情形，而未於言
    詞辯論終結前聲明異議者，視為有前項之同意，刑事訴訟法
    第159條之5定有明文。核其立法意旨，在於傳聞證據未經當
    事人之反對詰問予以核實，原則上先予排除。惟若當事人已
    放棄反對詰問權，於審判程序中表明同意該等傳聞證據可作
    為證據；或於言詞辯論終結前未聲明異議，基於尊重當事人
    對傳聞證據之處分權，暨證據資料愈豐富，愈有助於真實發
    見之理念，且強化言詞辯論主義，使訴訟程序得以順暢進行
    ，上開傳聞證據亦均具有證據能力。查本案證人乙○○、甲○○2人於警訊中所為之證述，固為審判外之陳述，而屬傳
    聞證據，惟被告及其辯護人、檢察官就該審判外之陳述，均
    未曾於言詞辯論終結前爭執其證據能力或聲明異議，本院審
    酌上開陳述作成時之情況，並無違法取證之瑕疵，認以之作
    為證據為適當，揆諸上開規定，該審判外之陳述，均有證據
    能力。
四、按犯罪事實應依證據認定之，無證據不得認定犯罪事實；再
    被告之自白，不得做為有罪判決之唯一證據，仍應調查其他
    必要之證據，以察其是否與事實相符；又不能證明被告犯罪
    者，應諭知無罪之判決，刑事訴訟法第154條第2項、第156
    條第2項、第301條第1項分別定有明文。又刑事訴訟法上所
    謂認定犯罪事實之證據，係指足以認定被告確有犯罪行為之
    積極證據而言，該項證據自須適合於被告犯罪事實之認定，
    始得採為斷罪資料；如未能發現相當證據，或證據不足以證
    明，自不能以推測或擬制之方法，以為裁判之基礎，最高法
    院29年上字第3105號、40年台上字第86號分別著有判例可資
    參照。另按「刑事訴訟法第161條已於91年2月8日修正公布
    ，並於92年9月1日施行，其第1項規定：檢察官就被告犯罪
    事實，應負舉證責任，並指出證明之方法。因此，檢察官對
    於起訴之犯罪事實，應負提出證據及說服之實質舉證責任。
    倘其所提出之證據，不足為被告有罪之積極證明，或其指出
    證明之方法，無從說服法院以形成被告有罪之心證，基於無
    罪推定之原則，自應為被告無罪判決之諭知。且認定不利於
    被告之事實，須依積極證據，苟積極證據不足為不利於被告
    事實之認定時，即應為有利於被告之認定，更不必有何有利
    之證據（最高法院30年上字第816號判例意旨參照）。又事
    實審法院對於證據之取捨，依法雖有自由判斷之權，然積極
    證據不足證明犯罪事實時，被告之抗辯或反證縱屬虛偽，仍
    不能以此資為積極證據應予採信之理由（最高法院30年上字
    第482號判例意旨參照）。而認定犯罪事實所憑之證據，雖
    不以直接證據為限，間接證據亦包括在內；然而無論直接或
    間接證據，其為訴訟上之證明，須於通常一般之人均不致有
    所懷疑，而得確信其為真實之程度者，始得據為有罪之認定
    ，若其關於被告是否犯罪之證明未達此程度，而有合理性之
    懷疑存在時，致使無形成有罪之確信，依罪證有疑，利於被
    告之證據法則，即不得遽為不利被告之認定（最高法院76年
    台上字第4986號判例意旨參照）。經查：
（一）被害人即證人乙○○於95年7月6日在警訊中之證述及匯款
      資料等（見彰化縣警察局彰警刑偵一字第0960030754號刑
      事偵查卷宗第14至15頁），雖足以證明被害人乙○○受詐
      騙，並分別於95年7月3日及同年月4日，將其款項100萬元
      及130萬元匯入戶名為李善豪之臺北縣樹林迴龍郵局00000
      000000000帳號之帳戶，及戶名為張紹麒之華南銀行新竹
      分行000000000000帳號之帳戶之事實；惟被害人乙○○於
      警訊中並未具體指認詐騙之人為何人？因此，本件尚無法
      依被害人乙○○之證述即認定詐騙之人即為被告，尚應有
      其他證據進一步證明被害人乙○○之受騙確實係被告所為
      。
（二）另案被告甲○○因涉嫌詐欺等案件，於95年5月24日12時
      20 分經警在台中市○○街37號（唐山茶坊2樓）拘提到案
      時，總共在前開處所查獲9本存摺；嗣經證人甲○○於警
      訊中證稱：上開9本存摺，分別為林水德直接交付其中4本
      ：(1)台中商業銀行存摺（戶名：康惠紅，帳號：00000000
      0000號）；(2)中國國際商業銀行存摺（戶名：康惠紅，帳
      號：00000000000號）；(3)新光銀行存摺（戶名：康惠紅
      ，帳號：0000000000000號）；(4)郵政存簿儲金簿（戶名
      ：許秀芬，帳號：00000000000000號）。另外5本存摺則
      是由綽號「阿南」者交給被告轉交給伊的：(1)台中商業銀
      行存摺（戶名：辛俊傑，帳號：000000000000 號）；(2)
      台北國際商業銀行存摺（戶名：楊宏濱，帳號：00000000
      00000號）；(3)郵政存簿儲金簿（戶名：張凱達，帳號：0
      0000000000000號）；(4)台中商業銀行存摺（戶名：曾慶
      芳，帳號：000000000000號）；(5)台北國際商業銀行存摺
      （戶名：黃林鈞，帳號：0000000000000號）。「阿南」
      者是另一詐騙集團的主持人，跟林水德是不同詐騙集團，
      我只負責領錢，他們的運作我不清楚；我只認識被告，沒
      有見過「阿南」，此詐欺集團之成員有何人，我並不清楚
      等語（見彰化縣警察局彰警刑偵一字第0960009640號刑事
      偵查卷宗第48至51頁）；嗣於本院審理中證稱：「（問：
      詐欺有跟庭上這位被告丙○○一起作，還是跟其他人？）
      答：被告丙○○只有拿簿子給我，我是跟兩位老闆一位林
      水德、一位綽號阿南。」、「（問：你所謂拿簿子是指什
      麼？）答：人頭帳戶的存款簿。」、「（問：拿哪些人頭
      帳戶存款簿給你？）答：我沒有記名字，我不清楚。」、
      「（問：請看警卷內資料這些人頭帳戶的名字，被告丙○○拿給你的簿子是這些人頭帳戶？《審判長提示警卷1743
      號第49頁反面》）答：是。」、「（問：被告丙○○有無
      提供其他的人頭帳戶給你？）答：沒有。」、「（問：請
      看警卷內資料這裡面有提到李善豪、張紹麒，被告丙○○
      有無再提供這兩份人頭帳戶給你？《審判長提示警卷3075
      4號95年7月6日乙○○的調查筆錄》）答：沒有。」、「
      （問：被告丙○○拿給你的人頭帳戶做何用？）答：提領
      匯錢進來的贓款。」、「（問：交給你帳簿的是誰？答：
      林水德，阿南部分是阿南交給被告丙○○，被告丙○○再
      交給我。阿南沒有直接交給我。」、「（問：林水德跟阿
      南都是你的老闆？）答：是。」、「（問：他們2人是在
      一起行騙的？）答：他們是在兩個地方行騙。我不清楚。
      」、「（問：是你直接聯絡阿南還是透過被告丙○○跟你
      聯絡？）答：阿南的部分都是透過被告丙○○跟我聯絡，
      阿南沒有直接跟我聯絡。」、「（問：你是否知道乙○○
      被詐騙的事情？）答：不知道。」、「（問：誰行騙知道
      嗎？）答：不知道，我只負責領錢的部分。」等語（見本
      院97年5月28日審判筆錄）。依證人甲○○前開證述之內
      容以觀，可得知下列情事：(1)甲○○分屬2個詐欺集團之
      成員，該2個詐欺集團之主嫌分別林水德及「阿南」，二
      者係屬不同之詐欺集團；(2)被告所轉交予甲○○之5個存
      摺中，雖包含有黃林鈞設於台北國際商業銀行，帳號0000
      0000 00000號之存摺，惟被害人乙○○所被騙之款項並非
      直接匯入該帳戶或其他4個帳戶內；(3)被害人乙○○被騙
      之款項係匯入李善豪設於臺北縣樹林迴龍郵局0000000000
      0000帳號之帳戶，及張紹麒設於華南銀行新竹分行000000
      0000 00帳號之帳戶內，惟並無法證明前開李善豪及張紹
      麒之帳戶，係被告或「阿南」者交予被告轉交予甲○○的
      ；(4)證人甲○○既分屬林水德及「阿南」者之詐欺集團成
      員，則被害人乙○○之受騙，究係由林水德所屬之詐欺集
      團成員所為，或由「阿南」者之詐欺集團成員所為，尚無
      法直接認定；(5)綜上，依證人甲○○之前開證詞，尚不足
      以認定被害人乙○○被騙之款項，係由「阿南」者所屬之
      詐欺集團成員所為。
（三）依前所述之證據，既不足以證明被告有參與被害人乙○○
      之詐騙犯行，就證據法則而論，被告否認有前開犯行，即
      尚非無據。本件被告雖於原審時坦白承認有前開之犯行，
      惟其於本院審理時已否認有前開之犯行，雖被告前後之供
      述有不一致之情形，然公訴人所提出之證據既不足以肯定
      被告有參與此部分之犯行，依首開之說明，自應從有利被
      告之認定，認為被告否認參與本件犯行之抗辯為可採。
五、綜上所述，本件除被告於原審中之自白外，並無其他之補強
    證據足以證明被告有起訴書所指之犯行；且被告所為之辯詞
    ，尚有合理性之懷疑存在。又本件檢察官所提出之證據，既
    無法為被告有罪之積極證明，其指出證明之方法，亦無從說
    服法院形成被告有罪之心證。此外，本院復查無其他積極確
    切證據，足認被告有何檢察官所指此部分詐欺罪之犯行，基
    於無罪推定之原則，此部分應為被告無罪判決之諭知。原審
    疏未詳查，對於被告此部分遽為論罪科刑，尚有未當，被告
    上訴意旨指摘原判決此部分不當，為有理由，應由本院將原
    判決此部分撤銷改判，爰為被告無罪之諭知。
據上論斷，應依刑事訴訟法第369條第1項前段、第364條、第301
條第1項，判決如主文。
本案經檢察官丁○○到庭執行職務。
中    華    民    國    97    年    6     月    11    日
            刑事第十一庭  審判長法  官  陳  朱  貴
                                法  官  胡  文  傑
                                法  官  何  志  通
上列正本證明與原本無異。
不得上訴。
                                書記官  高  麗  淇
中    華    民    國    97    年    6     月    11    日


司法院資訊處製作；財團法人民間司法改革基金會備份。
